【裁判字號】    91,自,69
【裁判日期】    920912
【裁判案由】    詐欺
【裁判全文】
臺灣彰化地方法院刑事判決                            九十一年度自字第六九號
    自  訴  人  乙○○
    代  理  人  林春榮律師
    被      告  丙○○
    被      告  甲○○
    右二人共同
    選任辯護人  王素珍律師
右列被告等因詐欺案件，經自訴人提起自訴，本院判決如左：
    主  文
丙○○、甲○○均無罪。
    理  由
一、自訴意旨如附件自訴狀、自訴意旨狀所載。
二、按犯罪事實應依證據認定之，無證據不得認定犯罪事實，又不能證明被告犯罪者
    ，應諭知無罪之判決，刑事訴訟法第一百五十四條第二項、第三百零一條第一項
    分別定有明文。次按認定不利於被告之事實，須依積極證據，苟積極證據不足為
    不利於被告事實之認定時，即應為有利於被告之認定，更不必有何有利之證據，
    縱認被告抗辯或反證係屬虛偽，仍不能以此資為積極證據應予採信之理由；又按
    事實之認定，應憑證據，如未能發現相當證據，或證據不足以證明，自不能以推
    測或擬制之方法，以為裁判基礎（最高法院三十年上字第八一六號、三十年上字
    第四八二號、四十年台上字第八六號判例參照）。再按犯罪事實應依證據認定之
    ，無證據不得推定其犯認定犯罪事實，所憑之證據，雖不以直接證據為限，間接
    證據亦包括在內，然無論直接或間接證據，其為訴訟上之證明，須於通常一般之
    人均不致於有所懷疑，而得確信其為真實之程度者，始得據為有罪之認定，倘其
    證明尚未達到此一程度，而有合理之懷疑存在時，即無從為有罪之認定（最高法
    院七十六年台上字第四九八六號判例參照）。
三、本件自訴人認被告丙○○、甲○○共同涉犯詐欺罪嫌，無非以被告二人以「久岱
    佛堂藝術生活館」名義與自訴人擔任住持之信願行寺簽訂佛像製作合約書，其中
    第六條載明「佛像材質－江西黃樟木，原木色」，第一條第六款載明「佛像背光
    三片－臺灣鐵木，四片接合」，此有該合約書可證，並據被告等供承在卷，然（
    １）被告所提出其等所購以備雕刻佛像之木材（下稱系爭五棵木材）之產地證明
    文件，僅有二份載明產地為「江西安福」，第三份載明為「安徽省東至縣」，第
    四份則為「廣西」，另一根並無產地證明，僅有運輸證載明係在傍頭買受，足見
    被告等持有以備雕刻佛像之木材僅二根來自江西，並非全係江西黃樟木，自與合
    約書中所約定之佛像材質不同，被告等顯有詐欺自訴人之情事。（２）又臺灣並
    不出產鐵木，此有木材介紹資料一份可證，而臺灣鐵杉屬針二級木，臺灣高山已
    停止砍伐，市場流通之鐵杉結構用木大尺製品來自美、加，‧‧‧，每才市場價
    格約四十五元；而鐵木係闊葉樹硬木，‧‧與鐵杉木質迥異，且用途不同，價格
    亦較貴，據查市場價格每才約七十五元，此有台灣區木材同業工會九十二年四月
    十七日函可稽，足見鐵木價格為鐵杉之一‧六七倍，故被告等顯係欲以價值較低
    之鐵杉製作佛像背光以訛騙自訴人。（３）再系爭五棵木材均係空心，無法雕刻
    出一體成型，且無空心之佛像，益徵被告等確有詐欺自訴人之情事為其論據。訊
    據被告丙○○、甲○○固坦承於九十年七月九日，在彰化縣彰化市○○路○段二
    六二巷三八號信願行寺內，以「久岱佛堂藝術生活館」名義與自訴人擔任住持之
    信願行寺簽訂製作佛像合約書，約定由其等為信願行寺雕刻佛像，並載明每尊佛
    像之材質均為「江西黃彰木」，且需一體成型，不得外接任何木料，另佛像背光
    之材質則載明係「臺灣鐵木」；及自訴人所提出之木材產地證明文件資料，係其
    等於九十年八月二日主動提供予自訴人收執等情不諱，惟堅詞否認涉犯詐欺之犯
    行，辯稱：（一）系爭五棵木材之產地證明並非全係記載產地為江西，係因江西
    和安徽為相鄰兩省，而伐木業者常因(1)與林務局的關係(2)稅金高低(3)路途遠近（
    如接近安徽必擇安徽林務局開立）等三大人為因素，選擇相關林務局開立證明以
    節省開銷，且木材經採伐後，至被買來製作佛像，期間可能已經過數十手或已轉
    賣過無數次，其中或有原始證件遺失、毀壞而就近在買賣地另行申請證件之可能
    ，是產地證明文件中所載之產地並非確是該棵木材最原始之產地，尚難據此即認
    定系爭五棵木材非江西黃彰木，且伊等為杜絕爭議，願負擔費用，請自訴人聘請
    木材鑑定之專業人士前往鑑定，惟自訴人仍執意不肯，尚難遽認伊等有何詐欺之
    實。（二）又合約中之「臺灣鐵木」實屬「臺灣鐵杉」之口誤與筆誤，因兩岸的
    語言表達略有差異，事實上鐵木，硬如鐵（葉或莖），且比重過重，穩定性低，
    並不適合作為佛像雕刻，且佛像背光碩大，又是四片組合，不可能以學名鐵木者
    作為雕刻素材，為安全著想，應是臺灣之鐵杉，木質輕、穩定性佳，始為雕刻背
    光之良材，自訴人以此學名和俗名、兩岸語言之差異，作為訴訟基礎，實屬無據
    伊等就此部分亦無詐欺之情事。（三）再系爭五棵木材均經自訴人勘驗無誤，並
    簽名確認，於勘驗時系爭五棵木材即成空心狀態，並經伊等向自訴人表述，自訴
    人並無異議，且木材空心本是常理，而伊等也曾向自訴人建議若欲佛像流傳遠久
    ，將內部腐心掏空，避免蟲蟻滋長，是最佳方式，況契約中，並未言明佛身為實
    心，依契約中連底座和採帶等附件都詳為約定等情觀之，若當初有約定佛像需為
    實心，豈會不於契約中載明？是自訴人空言指稱佛像需為實心，亦屬無據等語。
四、經查：
（一）本件被告二人於上開佛像製作契約書內，載明每尊佛像之材質均需為江西黃彰
      木，然於被告等提供予自訴人系爭五棵木材之產地證明文件則僅有二棵木材之
      產地為江西等情，業據被告供承在卷，並有自訴人所提供之木材產地證明文件
      影本等件可按，惟被告等均堅稱系爭五棵木材確均為江西黃彰木，辯稱：系爭
      五棵木材或因伐木業者為節省開銷，或因原始證件遺失、毀壞而就近在買賣地
      另行申請證件等原因，故其產地證明文件所載之產地並非全係江西，且產地證
      明並不需隨木材一同移轉，伊等亦是主動提供予自訴人，若伊等確有詐欺之情
      事，何需主動提供產地證明予自訴人，而令自訴人對系爭五棵木材之材質有所
      懷疑等語，核與證人即中華民國雕刻業職業工會全國聯合會（下稱木雕工會）
      理事長丁○○於本院調查時所結證稱：「（問：大陸買賣木材時，產地證明是
      否須隨之移轉？）不一定。（問：一般木材買賣是否都會出具產地證明及運輸
      證？）不會，因為木材已經轉運到內地了，已經不需要主管機關的驗收，一般
      不會出具任何證件給下游的雕刻商，雕刻商會依照他們的專業來判斷木材的材
      質。（問：大陸產地證明遺失後，是否可在遺失地申請產地證明？）可以，在
      大陸上如果關係比較好的也可能不用產地證明就可以運到內地。（問：木材是
      否可能因為在同一山脈出產的木頭，但因為稅金的問題，而到相鄰的省份申請
      產地證明？）以江西、安徽相鄰的二省份為例，木材商有可能在介於江西及安
      徽間的同一座山脈所砍伐的木材，因為安徽稅金比較便宜，就在安徽請領產地
      證明。」等語，情節相符，足見被告等此部分所辯，並非無據，參以被告等確
      係於九十年八月二日主動提供系爭五棵木材之產地證明文件予自訴人，自訴人
      未曾要求被告等需提出系爭五棵木材之產地證明文件，雙方所簽訂之上開佛像
      製作契約書中亦未要求被告需提供所購木材之產地證明供自訴人審核，此業據
      代理人於本院調查時陳明在卷（見本院卷第二百十九頁），並有被告等與自訴
      人所簽訂之上開佛像製作契約書在卷可按（附於本院卷第九頁至第十八頁），
      苟系爭五棵木材確非江西黃彰木，而木材之產地證明文件又足以證明該棵木材
      之真正產地，被告豈有主動提供該產地證明文件，而使自訴人易於發覺其所購
      之木材並非江西黃樟木之理？益徵被告等所辯，確屬有據，堪以採信，是尚難
      僅以被告所提供之木材產地證明文件中所載之產地非江西，即遽認被告等所購
      之木材並非江西黃彰木。又被告等為證明系爭五棵木材確係江西黃彰木，曾親
      赴大陸採取系爭五棵木材樣本回台，請求本院將系爭五棵木材樣本送請鑑定，
      惟代理人否認被告等所採之樣本確係系爭五棵木材之樣本，本院就此曾詢問自
      訴人是否願意會同被告等前至大陸採取系爭五棵木材之樣本回台送請鑑定？惟
      自訴人迄今仍無法會同被告等前往採樣，致本院無從獲得系爭五棵木材確非江
      西黃彰木之確切心證，況本院曾將被告等所採集之樣本，送請木雕工會鑑定，
      結果均係江西黃彰木，有中華民國雕刻業職業工會全國聯合會九十二年八月八
      日中雕聯樣字第０二七號函在卷可憑（附於本院卷第三百０五頁），從而，本
      院實難認定被告等所購買之木材確非江西黃彰木。
（二）又被告等與自訴人約定佛像背光之材質需為「臺灣鐵木」，而臺灣並不出產鐵
      木等情，除據自訴人指述明確外，並據被告供認不諱，然被告等辯稱：上開佛
      像製作契約書內所約定佛像背光之材質應係「臺灣鐵杉」之誤繕，概因此為學
      名、俗名與兩岸語言表達之差異，且實際上鐵木並不適合雕刻佛像背光，而臺
      灣鐵杉，木質輕、穩定性佳，反較適合雕刻碩大，且四片接合之佛像背光等語
      ，核與證人丁○○於本院調查時所結證稱：臺灣沒有鐵木，臺灣所用的鐵木都
      是進口的，而大部分在雕刻界都是以鐵杉來做背光，鐵杉來做比較不容易變形
      ，進口鐵木不適合作背光，因為材質太硬等語（見本院卷第二百九十三頁、第
      二百九十四頁筆錄），情節相符，是以被告等此部分所辯，並非無據，況證人
      丁○○於本院調查時亦結證稱：雖臺灣鐵杉已禁止砍罰，然現市場上仍有臺灣
      鐵杉，且價格比進口鐵木的價格貴等語（見本院卷第二百九十二頁筆錄），足
      認被告等確有可能購得臺灣鐵杉以為雕刻系爭佛像背光之木材，且以臺灣鐵杉
      製作佛像背光之成本高於以鐵木製作佛像背光之成本，苟被告等有詐欺自訴人
      之意圖，何需以較為昂貴之木材為雕刻佛像背光之材料？顯難僅以被告等無法
      以「臺灣鐵木」雕刻佛像背光，即認被告等有何詐欺之情事。
（三）再自訴人指述：被告等所購木材之體積，不足以依約雕刻成一體成型之佛像等
      語，為被告等所否認，且經本院將自訴人所提出之保管條收據（該收據係自訴
      人赴大陸勘驗系爭五棵木材後，親自交由吳文武管理，由吳文武當場開立之收
      據）及雙方所訂之契約書送請木雕工會鑑定：依該保管條收據上所載之系爭五
      棵木頭體積，是否能依契約書上所載明之佛像規格雕刻成一體成型之佛像？木
      雕工會於九十二年八月八日以中雕聯樣字第０二七號函覆：可以雕刻成一體成
      型之佛像，有該函文可按（附於本院卷第三百０五頁），是自訴人此部分指述
      ，自屬無據。至自訴人另指述：被告等於訂約時，強調佛像不會空心等語，然
      亦為被告所否認，辯稱：伊等並未向自訴人稱佛像不會空心等語，反曾向自訴
      人建議若欲佛像流傳遠久，將內部腐心掏空，避免蟲蟻滋長，是最佳方式，況
      契約中，並未言明佛身需為實心，依契約中連底座和採帶等附件都詳為約定等
      情觀之，若當初有約定佛像需為實心，豈會不於契約中載明等語，經本院核閱
      自訴人所提出之契約書全文，確無載明佛像不得空心等字句，苟自訴人欲要求
      被告等需雕刻實心之佛像，為何未於契約書中載明？況證人丁○○亦於本院調
      查時結證稱：日本的雕刻技術比我國好，他們都是以掏空的技術來雕刻神像，
      這樣神像可以保存比較久等語（見本院卷第二百九十四頁），核與被告等所辯
      情節相符，是被告等是否確曾向自訴人保證所雕刻之佛像並無空心等情，亦無
      法證明。
（四）綜上所述，自訴人所舉之證據尚無從使本院獲得被告等確有自訴人所指之詐欺
      犯行之確切心證。此外，復無其他積極證據足認被告等確涉有自訴人所指之上
      開犯行，自不能以推測或擬制之方法，以為認定被告等犯罪之裁判基礎，從而
      ，本件不能證明被告等犯罪，揆諸前揭規定及意旨，自應諭知無罪之判決。
五、被告甲○○經合法傳喚無正當理由不到庭，然被告甲○○係諭知無罪之案件，故
    不待其陳述逕行判決。
據上論斷，應依刑事訴訟法第三百零一條第一項、第三百四十三條、第三百零六條，
判決如主文。
中      華      民      國    九十二    年      九      月     十二     日
                              臺灣彰化地方法院刑事第一庭
                                       審判長法官  葉  榮  郎
                                       法      官  陳  秋  錦
                                       法      官  簡  璽  容
右正本證明與原本無異。
如不服本判決，應於判決送達後十日內向本院提出上訴狀( 須附繕本 )。
                                       法院書記官  王  惠  嬌
中      華      民      國    九十二    年      九      月     十六     日


司法院資訊處製作；財團法人民間司法改革基金會備份。
